【裁判字號】    96,重訴,307
【裁判日期】    970107
【裁判案由】    履行契約
【裁判全文】
臺灣臺中地方法院民事判決             96年度重訴字第307號
原      告  丙○○
訴訟代理人  胡昇寶律師
被      告  乙○○
訴訟代理人  陳浩華律師
上列當事人間履行契約事件，本院於民國96年12月17日言詞辯論
終結，判決如下：
    主    文
被告應於原告給付新臺幣玖佰柒拾肆萬元時，將坐落臺中縣霧峰
鄉○○段南勢小段五五之六地號，地目田，面積二０五四平方公
尺，權利範圍全部之土地所有權移轉登記與原告。
被告應給付原告新臺幣壹拾貳萬貳仟捌佰捌拾元。
原告其餘之訴駁回。
訴訟費用由被告負擔十分之九，餘由原告負擔。
    事實及理由
甲、程序方面：
一、被告經合法通知，未於最後言詞辯論期日到場，核無民事訴
    訟法第386條各款所列情形，爰依原告之聲請，由其一造辯
    論而為判決。
二、按訴狀送達後，原告不得將原訴變更或追加他訴。但請求之
    基礎事實同一者，不甚礙被告之防禦及訴訟之終結者，不在
    此限。民事訴訟法第255條第1項第2、7款定有明文。本件原
    告提起本件訴訟，原請求：1.被告應將坐落臺中縣霧峰鄉○
    ○段南勢小段55之6地號，地目田，面積2,054平方公尺，權
    利範圍全部土地（下稱系爭土地）所有權移轉登記予原告；
    2.被告應給付原告新臺幣（下同）50萬元及自起訴狀繕本送
    達翌日起至清償日止，按週年利率5%計算之利息。原告於起
    訴狀送達被告後，追加請求被告應自民國（下同）96年5月
    19 日起至系爭土地所有權移轉登記予原告之日止，按日給
    付原告10,240元。核其追加部分係基於同一基礎事實，且本
    院認不甚礙被告之防禦及訴訟之終結，係符合上開法條之規
    定，應予准許。
乙、實體方面：
一、原告起訴主張略以：
（一）兩造於96年3月12日就被告所有系爭土地簽訂買賣契約（
      下稱系爭契約），而依兩造系爭契約約定，被告同意提供
      相關文件，以被告名義興建農舍，待農舍建照核發後，原
      告應給付被告第2期款174萬元，詎被告於收受原告簽約時
      所同時交付之50萬元後，竟拒絕提供相關文件以其名義興
      建農舍，原告屢次與被告協調，仍無結果，迫於無奈，乃
      委請律師發函，請求被告於函到7日內履約。然期限屆至
      後，被告仍不履行，為此爰依兩造間系爭契約約定請求被
      告履行契約。
（二）查系爭契約第8條第2項約定，如被告不履行契約所定各項
      義務者，即為被告違約，並應賠償原告已繳價款同額之違
      約金。被告既拒絕配合土地所有權移轉登記事宜，即屬違
      約，自應依約給付原告50萬元。
（三）兩造系爭契約第8條第3項約定，有同條第1、2款情形，經
      他方催告而於催告期間履行者，應按每日以買賣總價款千
      分之一支付遲延罰金。原告業已委請律師發函，催告被告
      履約。然期限屆至後，被告仍不履行，為此爰請求被告應
      自96年5月19日起至系爭土地移轉登記完成日止，按日給
      付買賣價款1024萬元之千分之一即10,240元
（四）綜上，爰依系爭契約之法律關係，提起本件訴訟。並聲明
      ：求為判決，1.被告應將坐落臺中縣霧峰鄉○○段南勢小
      段55之6地號，地目田，面積2054平方公尺，權利範圍全
      部之土地所有權移轉登記予原告；2.被告應給付原告50
      萬元及自起訴狀繕本送達翌日起至清償日止，按週年利率
      5%計算之利息；3.被告應自96年5月19日起至第1項所示不
      動產移轉登記予原告之日止，按日給付原告10,240元。
（五）對被告答辯之補充陳述：
    1.不同意被告解除系爭契約之請求。
    2.系爭契約並未約定條件，自無條件成就與否之可言。
    3.系爭契約第8條第3項約定，係規範買賣雙方給付遲延時，
      於不解除買賣契約之情形下，所應負給付遲延之懲罰性違
      約金之約定，衡其真意，乃買賣之一方違約，經他方催告
      而於催告期間履行者，即應按每日以買賣總價款千分之一
      支付遲延罰金，則舉輕以明重，買賣之一方違約，經他方
      催告而於催告期間不履行者，其情節更甚於催告期間履行
      者，自應負起至履行日止之給付遲延罰金之責。
二、被告未於最後言詞辯論期日到場，惟據其先前言詞辯論期日
    陳述及書狀答辯略以：
（一）原告應全部給付完價金，被告才有履行的義務，是以本件
      條件未成就，被告有拒絕履行的權利，再原告亦沒有催告
      被告履行，故被告沒有違約、亦無遲延給付問題。被告希
      望給付原告100萬元後解除系爭契約。
（二）就原告聲明一部分，基於同時履行抗辯權，原告應先給付
      974萬元完畢後，被告始負移轉所有權的義務；原告聲明
      二部分，系爭契約第8條已經很清楚，逾期不履行，經解
      除契約之後，才有違約金的請求權，否則會有重複處罰的
      問題；原告聲明三部分，系爭契約第8條第2款的情形應該
      指解約的情形。本件原告聲請鈞院查封系爭不動產，被告
      因原告的查封行為致給付不能的情形，所以不能歸責於被
      告。並聲明求為判決駁回原告之訴。
三、兩造經本院整理不爭執事項，並簡化爭點如下，本院並以不
    爭執之事實為本判決之基礎：
（一）兩造不爭執之事實：
    1.兩造於96年3月12日簽訂系爭契約。
    2.原告已給付被告訂金50萬元。
（二）兩造爭執之事項：
    1.原告主張移轉系爭土地的所有權登記契約條件是否已成就
      ？
    2.被告是否違約？
    3.原告主張遲延罰金是否有理由？
四、法院之判斷：
（一）按買賣為雙務契約，買受人對於出賣人有交付約定價金之
      義務，出賣人對買受人則負交付標的物及使其取得所有權
      之義務，此項互負之義務有對價關係，當事人之任何一方
      ，如無先為給付之義務，於他方未為對待給付前，均得拒
      絕自己之給付，並非以他方之給付，為自己給付之停止條
      件。故買受人對於出賣人請求履行因買賣契約所負之債務
      ，倘其未付清價金，出賣人復無先為給付之義務，出賣人
      即得拒絕履行交付標的物及使買受人取得標的物所有權之
      義務，於裁判上援用此項抗辯時，買受人如不能證明自己
      已為對待給付或已提出對待給付，法院即應為買受人提出
      對待給付時，出賣人應向買受人為給付之判決，不得僅命
      出賣人為給付，而置買受人之對待給付於不顧。次按民法
      所謂條件，係當事人以將來客觀上不確定事實之成就或不
      成就，決定法律行為效力之發生或消滅之一種附款。使法
      律行為效力發生或消滅，為附條件法律行為之本質，如以
      已發生權利之行使繫於條件之方法設定權利，則非附條件
      之法律行為。茍當事人非以法律行為效力之發生，而僅以
      其履行繫於不確定之事實者，雖亦屬約款之一種，然此約
      款並非條件，應解釋為於其事實發生時，為權利行使期限
      之屆至。在此情形，若該事實之到來確定不發生，應認其
      期限已屆至（最高法院87年度台上字第129號、87年度台
      上字第19號判決意旨參照）。本件被告雖辯稱依系爭契約
      約定，原告應於給付尾款後，方應移轉所有權登記，是以
      條件未成就云云；然查，被告對於原告辦理系爭土地所有
      權移轉登記之義務，於雙方訂立系爭契約時即已確定發生
      ，僅約定於土地所有權移轉登記後，原告應給付尾款，亦
      即原告縱未完全給付價金，被告辦理系爭土地所有權移轉
      登記之義務仍不受影響，祇不過得須俟辦畢所有權移轉登
      記完成，方得請求給付尾款而已。故系爭土地所有權移轉
      登記完成時，應係原告履行給付尾款之期限屆至，非屬系
      爭不動產買賣契約停止條件之成就。是被告主張原告未給
      付尾款，故條件未成就云云，容有誤會。次查，兩造系爭
      契約並未經合法解除（被告單方請求解除，為原告所不同
      意），則原告訴請被告履行契約義務即辦理系爭土地所有
      權移轉登記，即屬有據。惟查，被告已於96年11月12日言
      詞辯論期日明確主張同時履行抗辯（參是日言詞辯論筆錄
      ），而兩造就原告尚未給付系爭土地之其餘買賣價金974
      萬元，並不爭執。因此，揆諸前揭說明，本院依據兩造間
      之系爭契約約定，即應判令於原告提出買賣價金時，被告
      應移轉系爭土地所有權予原告之給付判決，即如主文第1
      項所示。又命原告為對待給付判決，性質上係限制原告請
      求被告給付所附之條件，其為原告開始強制執行之要件，
      並非獨立之訴訟標的，即無既判力可言，亦無執行力，被
      告不得就原告之對待給付而聲請法院強制執行原告之責任
      財產，附此敘明。
（二）原告主張依兩造系爭契約約定，被告同意提供相關文件，
      以被告名義興建農舍，待農舍建照核發後，原告應給付被
      告第2期款174萬元，詎被告於收受原告簽約時所同時交付
      之50萬元後，竟拒絕提供相關文件以其名義興建農舍，原
      告屢次與被告協調，仍無結果，乃委請律師發函，請求被
      告於函到7日內履約，然期限屆至後，被告仍不履行等事
      實，業據其提出政昇法律事務所96年5月10日函及郵政掛
      號郵件收件回執等為憑，並經證人即代辦之地政士甲○○
      到庭結證確曾代撰系爭不動產買賣契約，嗣並居間協調被
      告履約事宜，惟因被告拒不履行，故未獲適法解決等語屬
      實（參本院96年10月8日言詞辯論筆錄）；從而，原告主
      張被告行為已有違上開約定，自屬有據。然查，系爭契約
      關於兩造違約應如何處理，已明定於系爭契約第8條中，
      其約定內容為：1.買方（即原告）不依約履行付款或契約
      所定其他各項義務者，即為買方違約，賣方（即被告）得
      催告限期履行，逾期仍不履行即予解除契約，並將已收之
      價款全數沒收，充作違約金。2.賣方如不履行契約所定各
      項義務者，即為賣方違約，買方得催告限期履行，逾期不
      履行即解除契約，賣方應將所收價款退還外，並應同時賠
      償買方已繳價款同額之違約金。3.有第1、2款之情形，經
      他方催告而於催告期間履行者，並應按每日以買賣總價款
      千分之一支付遲延罰金。4.違約發生後除依前3款約定辦
      理外，受損害之一方並得請求他方損害賠償。是依上開約
      定條款可知，原告請求被告依系爭契約第8條第2款約定給
      付已繳納價金同額之50萬元作為違約金之要件，即須以被
      告違約、且原告解除契約時始得適用，如原告未解除契約
      ，而請求履行契約者，僅得依同條第3款約定，請求遲延
      罰金，如另有損害發生，另依同條第4款約定請求損害賠
      償。查本件被告未依限履行其辦理系爭土地所有權移轉登
      記之給付義務，故有違契約約定，有如前述。然原告並未
      主張解除系爭不動產買賣契約，而係請求被告應履行契約
      義務即辦理系爭土地所有權移轉，則其自不得再依系爭契
      約第8條第2款約定，請求被告給付已支付價金50萬元之違
      約金。原告此部分之請求，有違兩造系爭契約約定內容，
      尚屬無據，不應准許。
（三）按債務人享有同時履行抗辯權者，在未行使此抗辯權以前
      ，仍可發生遲延責任之問題，必須行使以後始能免責（最
      高法院50年台上字第1550號判例意旨參照）；因契約互負
      債務者，於他方未為對待給付前，固得拒絕自己之給付，
      然於他方請求而未依約履行之一方，倘未為同時履行抗辯
      權之行使，則自拒絕他方履行之請求時起，依首開說明，
      自應負遲延責任。次按土地經法院執行假扣押，依土地登
      記規則第128條規定，在法院撤銷查封前，登記機關應停
      止與其權利有關之新登記。此時，對債務人言，就其所有
      之土地已喪失處分之權能，即處於給付不能之狀態，法院
      自無從命為移轉登記（最高法院84年度台上字第1363號裁
      判意旨參照）。查系爭土地經原告發函限期催告後，屆期
      被告仍拒不履行，已違契約約定，原告依系爭契約第8條
      第3款約定，請求被告按日給付契約總價款千分之一之遲
      延罰金，即屬有理由。惟查，本件訴訟繫屬後，被告已明
      確主張同時履行抗辯（參96年11月12日言詞辯論筆錄），
      是於被告主張同時履行抗辯後，於原告未提出對待給付時
      ，被告自得免其遲延給付之責任。次查，原告前以兩造之
      違約金債權聲請本院裁定准予假扣押查封，並於96年6月1
      日囑託地政機關辦理假扣押查封登記在案。嗣於96年12月
      3日始由原告再向本院聲請撤回假扣押執行而塗銷上開查
      封登記（參原告於96年12月17日所提民事聲請撤回部分假
      扣押強制執行狀影本）。則依上開說明，被告自96年6月1
      日起即喪失處分之權能，則其不能移轉系爭所有權之違約
      事實，已因原告上開假扣押執行而中斷，則此期間自不能
      再計算遲延罰金；從而，原告遲延罰金之請求，應自96年
      5月19日算至96年5月30日止，總計122,880元（10,240元
      ×【30-18】=122,880元）。其餘自96年6月1日起被告因
      系爭土地遭查封而喪失處分權能後（算至塗銷查封登記前
      ），及自96年11月12日被告行使同時履行抗辯權後，被告
      均無須再負遲延之責任，自亦無庸按日給付遲延罰金。綜
      上，本件關於原告請求被告按日給付遲延罰金部分，於
      122,880元範圍內，為有理由，應予准許，逾此範圍，尚
      屬無據，不應准許。
（四）綜上所述，原告請求被告辦理系爭土地所有權移轉登記，
      及應自96年5月19日至96年5月30日止按日給付系爭總價款
      千分之一即10,240元之遲延罰金共計122,880元，為有理
      由。其逾此範圍之請求，於法尚屬無據，應予駁回。
五、本件判決之基礎已臻明確，兩造其餘之攻擊防禦方法及舉證
    ，核與判決無影響，毋庸一一論列，併此敘明。
據上論結，本件原告之訴為一部有理由，一部無理由，依民事訴
訟法第385條第1項前段、第79條，判決如主文。
中    華    民    國    97    年    1     月    7     日
                  民事第二庭    法  官  王鏗普
正本係照原本作成。
如對本判決上訴，須於判決送達後20日內向本院提出上訴狀。
中    華    民    國    97    年    1     月    7     日
                                書記官


司法院資訊處製作；財團法人民間司法改革基金會備份。
